【裁判字號】    98,上國,6
【裁判日期】    990914
【裁判案由】    國家賠償
【裁判全文】
臺灣高等法院高雄分院民事判決           98年度上國字第6號
上  訴  人  戴沛育  
上  訴  人
即被上訴人  陳志豪即好康電子遊.
上列二人共同
訴訟代理人  張清雄律師
上  訴  人  臺灣高雄地方法院檢察署
                      設高雄市前金區市○○路171號
法定代理人  邢泰釗    住高雄市前金區市○○路171號
訴訟代理人  陳俊秀    住高雄市前金區市○○路171號
            黃瓊慧    住高雄市前金區市○○路171號
            曾志暐    住高雄市前金區市○○路171號
受告知人    臺灣高雄地方法院
                      住高雄市前金區市○○路171號
法定代理人  高金枝    住高雄市前金區市○○路171號
訴訟代理人  陳怡禎    住高雄市前金區市○○路171號
被上訴人    高雄市政府警察局
                      設高雄市前金區○○○路260號
法定代理人  蔡俊章    住高雄市前金區○○○路260號
被上訴人    高雄市政府
                      設高雄市苓雅區○○○路2號
法定代理人  陳菊      住高雄市苓雅區○○○路2號
上列二人共同
訴訟代理人  周村來律師
            周元培律師
                                                                                                                                                      
上列當事人間請求國家賠償事件，上訴人對於民國98年7 月31日
97年度國字第25號第一審判決提起上訴，本院於99年8 月31日辯
論終結，判決如下：
    主  文
原判決關於駁回上訴人陳志豪即好康電子遊戲場、戴沛育後開第
二、三項之訴及該部分假執行之聲請，並訴訟費用之裁判均廢棄
。
被上訴人高雄市政府應給付上訴人陳志豪即好康電子遊戲場新台
幣參拾萬元及自民國九十七年八月五日起至清償日止，按年息百
分之五計算之利息。
被上訴人高雄市政府警察局應給付上訴人戴沛育新台幣壹拾萬元
及自民國九十七年八月五日起至清償日止，按年息百分之五計算
之利息。
陳志豪即好康電子遊戲場、戴沛育之其餘上訴駁回。
臺灣高雄地方法院檢察署之上訴駁回。
第一、二審訴訟費用，由上訴人陳志豪即好康電子遊戲場負擔百
分之五十七，戴沛育負擔百分之十，臺灣高雄地方法院檢察署負
擔百分之二十四，高雄市政府負擔百分之七，高雄市政府警察局
負擔百分之二。
    事實及理由
一、上訴人臺灣高雄地方法院檢察署（下稱高雄地檢署）之法定
    代理人原為劉惟宗，於訴訟中經變更為江惠民，再變更為邢
    泰釗，並均經聲明承受訴訟，核與法律規定相符，應予准許
    ，先予說明。
二、上訴人戴沛育、上訴人即被上訴人陳志豪即好康電子遊戲場
    （下稱陳志豪）起訴主張：
  (一)陳志豪為位在高雄市新興區○○○路74之1 號好康電子遊戲
    場之負責人（獨資經營），戴沛育則為該店店員。詎被上訴
    人高雄市政府警察局（下稱市警局）所屬新興分局員警，於
    民國95年3 月24日以好康電子遊戲場涉有賭博罪嫌，經聲請
    並取得法院所核發之搜索票後，前往該店搜索，而僅因在搜
    索過程中聽聞店員與客戶間有提及若不需金飾，建議可持往
    銀樓兌現之對話，在未經詳為查證下，即以賭博現行犯將戴
    沛育逮捕，並將置放於好康電子遊戲場內屬陳志豪所有之電
    子遊戲機台51台（下稱系爭遊戲機台）及電腦IC板56片扣押
    ，且將系爭遊戲機台交由訴外人清一清環保企業有限公司（
    下稱清一清公司）保管，IC板則隨案移送高雄地檢署偵辦。
    嗣高雄地檢署以陳志豪、戴沛育涉犯有賭博等罪嫌提起公訴
    ，但經法院判決無罪確定。陳志豪於無罪確定後，即於96年
    12月10日向高雄地檢署聲請發還系爭遊戲機台及IC板，並經
    該署准予發還。然上開交由清一清公司保管之系爭遊戲機台
    中有31台業已滅失，另20台則因未妥善保管致嚴重毀損無法
    使用，且IC板亦因無配置之機台而可安裝使用。陳志豪因系
    爭遊戲機台之毀損及滅失而受有新台幣（下同）1,052,560
    元之損害，既係由受託保管之清一清公司未善盡保管責任所
    致，自應由高雄地檢署或市警局依國家賠償法第2 條第2 項
    規定負賠償責任。
  (二)市警局所屬新興分局員警於執行搜索時，在未有明確積極之
    證據下，僅以店員與客戶間之建議性對話，且未經詳實查證
    ，即逕行認定有賭博情事，並以現行犯逮捕戴沛育及扣押系
    爭遊戲機台，不法剝奪戴沛育之人身自由，並侵害陳志豪之
    財產權，且造成陳志豪名譽上之受損，陳志豪及戴沛育自得
    依國家賠償法第2 條第2 項規定，各請求精神慰撫金50萬元
    。
  (三)被上訴人高雄市政府所屬建設局在未經查明市警局所函偵辦
    之好康電子遊戲場違法事證是否具體明確，即於95年5 月30
    日對好康電子遊戲場為停業6 個月之行政處分，致陳志豪因
    而停業共19個月又3 日，並受有營業上之損失。經以每月淨
    利69,120元計算，共計受有1,313,280 元損失，並同時受有
    支出房屋租金92萬元及員工薪資142,000 元之損害，合計2,
    375,280 元，自應由高雄市政府及市警局依國家賠償法第2
    條第2 項規定，對陳志豪負連帶賠償責任。
  (四)爰依國家賠償法及侵權行為之法律關係，提起本訴，並先位
    聲明求為命(一)高雄地檢署應給付陳志豪1,052,560 元及加計
    自97年4 月9 日起算法定遲延利息。(二)市警局應給付陳志豪
    、戴沛育各50萬元及加自97年4 月9 日起算法定遲延利息。
    (三)市警局及高雄市政府應連帶給付陳志豪2,375,280 元及加
    計自97年4 月9 日起算法定遲延利息。(四)願供擔保為假執行
    之判決。並另以若認系爭遊戲機台應由市警局負保管責任，
    則亦依國家賠償法之規定，備位聲明求為命(一)市警局應給付
    陳志豪1,052,560 元及加計自97年4 月9 日起算法定遲延利
    息。其餘(二)、(三)、(四)均同先位聲明之判決。
三、被上訴人方面：
  (一)高雄地檢署則以：本件係由市警局所屬新興分局員警主動聲
    請搜索並執行，且於扣押後將全案移送高雄地檢署時，並未
    將系爭遊戲機台列入扣押物品清單一併移送，故系爭遊戲機
    台自始即係由市警局保管中，高雄地檢署既無實際保管系爭
    遊戲機台，亦不知悉該機台在何處由何人保管，即無保管有
    疏失之問題，自亦無賠償責任可言，本件應以市警局為賠償
    義務機關等語，資為抗辯。
  (二)市警局則以：市警局新興分局員警係依法聲請核發搜索票及
    執行搜索，並於查獲陳志豪、戴沛育疑涉嫌賭博罪嫌後將其
    等逮捕及將調查結果移送高雄地檢署偵辦，且依高雄地檢署
    查扣遊戲機台處理原則，將查扣之遊戲機台造冊、點交與高
    雄地檢署指定保管之清一清公司存放，並無不法侵害陳志豪
    、戴沛育之人身自由、名譽或財產之情事，亦無故意或過失
    可言，自不負賠償責任。至系爭遊戲機台之毀損滅失，伊已
    依高雄地檢署之指示處理，並將全案移送該署偵辦，自應由
    高雄地檢署負保管及賠償責任。又陳志豪於爭遊戲機台遭依
    法查扣後，已明知無法繼續營業，豈有續租房屋並僱用員工
    之理，故其縱有此部分支出，亦屬可歸責於自己之事由所致
    ，與市警局之執法行為間並無因果關係。另陳志豪於警訊時
    表示好康電子遊戲場之每日營業額僅約5,000 元，其請求以
    每月營業額345,600 元計算損失，即屬無據，況停業處分係
    高雄市政府本於公權力所為之行政處分，陳志豪如有不服，
    應依法提起訴願救濟等語，資為抗辯。
  (三)高雄市政府則以：伊係依警方查獲之相關事證，並依經濟部
    函示之規定為停業6 個月之行政處分，並無違法，且行政處
    分之當否，與是否構成職務之侵權行為係屬二事，況陳志豪
    所稱營業損失，純屬經濟上之損失，並不得請求賠償等語，
    資為抗辯。
四、原審經審理後，命高雄地檢署給付陳志豪1,052,560 元及自
    97年8 月5 日起算法定遲延利息，而駁回陳志豪及戴沛育其
    餘請求。陳志豪、戴沛育及高雄地檢署均提起上訴，陳志豪
    於本院聲明：(一)原判決不利於陳志豪部分廢棄。(二)市警局應
    給付陳志豪50萬元及自97年4 月9 日起至清償日止，按年息
    5%計算之利息。(三)市警局及高雄市政府應帶給付陳志豪2,37
    5,280 元及自97年4 月9 日起至清償日止，按年息5%計算之
    利息。(四)高雄地檢署之上訴駁回。(五)若認高雄地檢署之上訴
    有理由時，則備位聲明請求命市警局給付陳志豪1,052,560
    元及自97年4 月9 日起至清償日止，按年息5%計算之利息。
    (六)第一、二審訴訟費用由對造負擔。(七)願供擔保為假執行。
    戴沛育於本院聲明：(一)原判決不利於戴沛育部分廢棄。(二)市
    警局應給付戴沛育50萬元及自97年4 月9 日起至清償日止，
    按年息5%計算之利息。(三)第一、二審訴訟費用由市警局負擔
    。高雄地檢署則於本院聲明：(一)原判決不利於高雄地檢署部
    分廢棄。(二)上開廢棄部分，陳志豪在第一審之訴駁回。(三)第
    一、二審訴訟費用由陳志豪負擔。市警局及高雄市政府均聲
    明：(一)上訴駁回。(二)第二審訴訟費用由陳志豪、戴沛育負擔
    。(三)如受不利判決願供擔保免為假執行。
五、兩造爭執及不爭執事項：
  (一)不爭執部分：
  1.陳志豪為好康電子遊戲場之負責人（獨資經營），戴沛育則
    為該店店員。市警局所屬新興分局員警，於95年3 月24日以
    好康電子遊戲場涉有賭博罪嫌，經聲請並取得法院所核發之
    搜索票後，前往該店搜索，並以賭博現行犯將戴沛育逮捕，
    並將置放於好康電子遊戲場內屬陳志豪所有之系爭遊戲機台
    及電腦IC板56片扣押，且將系爭遊戲機台交由訴外人清一清
    保管，IC板則隨案移送高雄地檢署偵辦。業經本院依職權調
    取之原審95年度聲搜字第744 號卷查明屬實。
  2.高雄地檢署檢察官經偵查後，以陳志豪、戴沛育涉犯賭博等
    罪嫌提起公訴，經原審以95年度易字第2117號、2118號判決
    陳志豪、戴沛育無罪，並經本院以96年度上易字第848 、85
    1 號駁回檢察官之上訴而確定。有各該刑事判決在卷可稽，
    並經本院依職權取上開刑事全卷查明屬實。
  3.高雄市政府以好康電子遊戲場有賭博情事為由，於95年5 月
    30日對其為停業6 個月之行政處分。有該函文在卷可憑。
  4.陳志豪於96年12月10日向高雄地檢署聲請發還系爭遊戲機台
    及電腦IC板，經高雄地檢署於96年12月5 日、97年1 月9 日
    發函准予發還，然系爭遊戲機台中有31台業已滅失，另20台
    則因未妥善保管致嚴重毀損無法使用。業經本院依職權調取
    高雄地檢署96年度執聲他字第4425號、5026號及原審96年度
    審全字第29號卷查明屬實。
  (二)爭執部分：
  1.系爭遊戲機台之毀損滅失應由高雄地檢署或市警局負賠償責
    任及應賠償之金額為若干。
  2.陳志豪、戴沛育是否得請求因遭市警局搜索、扣押及逮捕所
    受之精神上之損害賠償及若得請求賠償時，其金額以若干為
    適當。
  3.陳志豪得否請求市警局及高雄市政府賠償遭扣押及停業處分
    所受之損害及若得請求賠償時，其金額應為若干。
六、系爭遊戲機台之毀損滅失應由高雄地檢署或市警局負賠償責
    任及應賠償之金額為若干部分：
  (一)本件陳志豪於原審起訴時，就系爭遊戲機台毀損滅失所受之
    損害，係以先備位之方式為請求，亦即先以高雄地檢署為先
    位聲明之請求對象，再以市警局為備位聲明之請求對象，請
    求之金額則均為1,052,560 元本息。就此訴訟模式而言，係
    學說上所稱主觀之訴之預備合併，亦即以先位被告為請求對
    象，若原告就先位被告獲得勝訴判決時，即不再審理備位被
    告部分，並因先位被告提起上訴，而將備位被告一併移由上
    訴審審理；若就原告請求先位被告部分無理由時，即應續行
    審理備位被告部分，若原告就備位被告部分獲得勝訴判決時
    ，亦應同時駁回原告就先位被告部分之請求，並均得由原告
    或備位被告分別提起上訴，而由上訴審一併為審理。因此類
    訴訟模式，係將備位被告列為次一階段之審理對象，且係以
    就先位被告部分有無理由為審理條件，致備位被告之審理與
    否處於條件是否成就之不確定狀態，對備位被告之防禦權及
    訴訟之安定性顯有重大影響，甚且，若在上訴審時始審理備
    位被告部分，對當事人審級利益之保障，亦有欠缺。故在實
    務見解上，原則均採否定之意見，僅在原告本身願意放棄審
    級利益而主動提起此類訴訟，並經備位被告同意此類訴訟時
    （即放棄可能衍生之不利益），基於當事人就訴訟有程序主
    導權之意旨，並基於紛爭一次解決及司法資源有效利用之目
    的，始例外承認此類訴訟之合法性。本件陳志豪所提起之此
    項訴訟，顯係以高雄地檢署為先位被告，而以市警局為備位
    被告，並因原審係判決高雄地檢署敗訴而由其提起上訴，致
    就市警局部分有上開審級利益之風險，然經本院就此部分之
    利害關係行使闡明權後，陳志豪及市警局均表示同意由本院
    就此部分之請求為裁判，並均同意承擔此部分審理結果之風
    險，基於上開說明，本院就此部分即有審理之權限及實益，
    先予說明。
  (二)按搜索，係刑事案件為調查犯罪嫌疑人犯罪情形及蒐集犯罪
    證據，而就被告或犯罪嫌疑人之身體、物件、電磁紀錄及住
    宅或其他處所，所採行之強制處分。此項程序，除有法定特
    殊情形外，原則上係採書面要式，亦即搜索應使用經法官簽
    發之搜索票，並應於搜索票上記載案由、應搜索之被告、犯
    罪嫌疑人或應扣押之物、應搜索處所、物件或電磁紀錄、有
    效期間等內容。至有權聲請法院核發搜索票者，則為檢察官
    或司法警察官，而執行搜索者，則可由檢察官、檢察事務官
    、司法警察官或司法警察為之。此從刑事訴訟法第122 條、
    第128 條、第128 條之1 及第128 條之2 規定觀之即明。又
    就可為證據或得沒收之物，得扣押之。扣押，除由檢察官或
    法官親自實施外，得命司法警察或司法警察官執行。命司法
    警察或司法警察官執行扣押者，應於交與之搜索票內，記載
    其事由，亦為刑事訴訟法第133 條第1 項、第136 條所明定
    。可知刑事訴訟程序中之合法搜索，得於搜索時一併為扣押
    之強制處分。而實施扣押後，就扣押物之保管，依同法第13
    9 條、第140 條及第141 條之規定，則有命人看守、保管、
    毀棄或拍賣而保管其價金等不同處置方式。
  (三)又就扣押物之保管責任而言，刑事訴訟法雖未明文規定扣押
    物之保管程序，而僅就保管方式為規定，但就刑事訴訟法第
    142 條規定扣押物之發還，係經由法院裁定及檢察官命令之
    程序觀之，應係以法院或檢察署為保管之權責單位，再參酌
    同法第264 條第3 項關於起訴時應將證物一併送交法院，同
    法第457 條關於裁判執行由檢察官指揮之及同法第472 條以
    下關於沒收物、扣押物之發還等程序均由檢察官依職權為之
    之規定，應可認定就扣押物之保管，係由檢察署負責，僅在
    案件有經起訴並將證物移送法院後，在法院審理期間，係移
    由法院保管（本件就此部分之移送程序略有瑕疪，詳後述）
    。再就刑事案件偵查程序而言，因我國係採由檢察官實施偵
    查及向法院提起公訴並實行公訴之訴訟制度（除刑事訴訟法
    之相關規定外，並參照法院組織法第60條），故在刑事案件
    上亦係由檢察官為主導，檢察官得調度司法警察（法院組織
    法第67條參照），且依刑事訴訟法第229 條、第230 條及第
    231 條之規定，各級司法警察官並得因職務而就檢察官有協
    助、受指揮及受命令偵查犯罪之義務，且應將調查報告或移
    送該管檢察官，可見檢察官係立於犯罪偵查及訴追之主要地
    位，就權責相符之立場而論，亦應由檢察官就扣押物負保管
    責任，較為公平合理。
  (四)再就本件實際運作之過程觀之，雖係由市警局所屬新興分局
    報請檢察官許可並經法院核發搜索票後所為之聲請及搜索，
    但市警局於搜索扣押及製作警詢筆錄後，即將全案函請高雄
    地檢署偵辦，高雄地檢署亦於偵查終結後，將陳志豪、戴沛
    育等人以賭博罪嫌提起公訴，有高雄市政府警察局新興分局
    搜索票聲請書、解送人犯報告書、刑事案件移送書及起訴書
    在卷可稽，並經本院依職權調取原審95年度聲搜字第744 號
    、高雄地檢署95年度偵字第9280號及95偵字第10415 號偵查
    卷查核屬實。而依上開書面資料所示，搜索結果確有查扣系
    爭遊戲機台等物品，且檢察官亦係以此扣案之系爭遊戲機台
    為證物而提起公訴，則系爭遊戲機台因已屬刑事偵查案件之
    證物而移由高雄地檢署實施偵查並提起公訴，可見系爭遊戲
    機台不論從法律規定之內容而言，或就實際運作之狀態而言
    ，均已置於高雄地檢署之掌控及處分範圍內，就刑事案件整
    體偵查之涵攝範圍為斟酌，本院認應由高雄地檢署負保管責
    任，較為適當。
  (五)依刑事訴訟法第140 條第1 項、第2 項規定，扣押物因防其
    喪失或毀損，應為適當之處置。可見在實施扣押之強制處分
    後，為防止扣押物喪失或毀損，應有保管上之注意義務。此
    際，若受委託保管扣押物者，即該當於國家賠償法第4 條所
    謂之受委託行使公權力之個人。倘受委託執行職務之人，因
    故意過失不法侵害人民自由或權利者，參照國家賠償法第2
    條第2 項前段、第4 條第2 項之規定，自應由委託之檢察官
    所屬之檢察署負損害賠償責任。本件兩造就系爭遊戲機台於
    扣押後在交由清一清公司保管過程中有毀損滅失之事實，並
    不爭執，則清一清公司有未善盡保管之注意義務，應可認定
    ，故依上開條文規定及說明，即應由在法律上應負保管責任
    之高雄地檢署負賠償責任。高雄地檢署雖以此項由清一清公
    司保管之性質，僅為民法上寄託或倉庫契約之性質，屬私經
    濟行為，並非執行職務行使公權力之行為。但此項保管行為
    係在檢警機關執行公權力行使強制處分權所為扣押行為後之
    持續狀態，扣押之效力並不因而喪失，保管行為僅係在確保
    扣押效力之持續存在，否則如何確保證物之有效本質，又如
    何解釋發證物應經法院裁定或檢察官之命令，故高雄地檢署
    此部分意見，應屬誤解，而不足採。
  (六)高雄地檢署雖以本件係由市警局所屬新興分局員警主動聲請
    搜索並執行，且於扣押後將全案移送高雄地檢署時，並未將
    系爭遊戲機台列入扣押物品清單一併移送，故系爭遊戲機台
    自始即係由市警局保管中，高雄地檢署既無實際保管系爭遊
    戲機台，亦不知悉該機台在何處由何人保管，即無保管有疏
    失之問題，自亦無賠償責任可言，本件應以市警局為賠償義
    務機關等語為抗辯。然查，本件之保管過程為市警局於扣押
    系爭遊戲機台後，依法本應即將該機台隨同其他扣押證物一
    併移送高雄地檢署，但因檢察機關（法院方面亦同）並無容
    納此類大型證物之適當地點，就保管上之處置事宜，實際處
    理上即迭生困擾，則市警局所提出並主張其處理依據之94年
    9 月7 日高市警行傳字940907號傳真用單所載：「一、奉高
    雄地檢署凌檢察長指示，查扣電玩機台三原則：(一)無照電玩
    第1 次查獲當場查扣IC板，得將電玩機具噴漆、編號、照相
    後交當事人保管、取據、相片併IC板隨案移送，再被第2 次
    查獲，電玩機具、IC板一併查扣，依法辦理。(二)查獲電玩賭
    博案，電玩機具、IC板一併查扣，依法辦理。(三)查扣電玩機
    具處置問題，因南部大型贓物庫確實無法容納，已商請地檢
    署『犯罪被害人保護協會』主任委員覓得『金義興合板公司
    』民族路廠址，經整地後預定9 月下旬即可依照以往模式，
    收運、簽收保管，待案件判決確定執行銷毀，以解決電玩機
    具處置困難問題。二、另各單位查獲案件，如數量不多先暫
    存，俟一定數量後由分局通知劉先生，該公司無償派車前往
    各派出所統一運回存放，若查獲大型電子遊戲機或其它特殊
    情況，則請各分局僱車逕送該廠址交劉先生存放保管‧‧‧
    三、各分局查扣賭博電玩（含無照）除將IC板隨案移送地檢
    署外，查扣機台由劉先生派員來所運往該場所存放時，應派
    員陪同保護其安全，並應先造冊、噴膝、編號、註明單位並
    照相存檔，放置完畢，查扣電玩清冊應由該廠人員簽收‧‧
    ‧」為系爭遊戲機台之處理等語，既與現實情況相符，且在
    法律層面上亦符合刑事訴訟法所稱司法警察機關應移送證物
    之規定，況該處置方式上既明確記載經由檢察長之指示，以
    高雄地檢署與市警局間有定期檢警聯席會議之密切連繫關係
    而言，若檢察長並無此項指示，市警局應不致在公文上記載
    並採為處理方式之依據，則市警局依此作業規範所為之處理
    方式，應可認已盡其移送保管之責任。再者，從檢察署係立
    於偵查犯罪之主要地位及市警局於移送函文中亦載明有查扣
    得系爭遊戲機台，檢察官並據為用以證明陳志豪犯罪之證物
    為斟酌，高雄地檢署均難否定此項作業流程及所生移送之效
    力。至移送入庫之證物清單中，雖僅有IC板及代幣等小型證
    物，未一併將系爭遊戲機台列入，但此僅為高雄地檢署與市
    警局就移送證物時就屬大證物部分之權宜作法，高雄地檢署
    既已知悉此項證物之存在，並暸解實際移送中之困難及處置
    方式，自難以該證物入庫清單之記載，而採為高雄地檢署不
    應負法律上保管責任之依據，故高雄地檢署上開主張，仍不
    足採。
  (七)按因犯罪而扣押之物，就法律規定之內容及意旨，應由高雄
    地檢署負保管責任，業如前述，則實際執行委託意旨之市警
    局及實際受託保管之清一清公司，應均僅係本件委託保管過
    程中之輔助人及受託人，縱其等在執行過程中有程序上之瑕
    疪或注意義務上之疏失，均屬與高雄地檢署間之內部關係，
    自無從據為對外（陳志豪）主張不需負責之論據，高雄地檢
    署此部分抗辯，本院尚難為其有利之認定，陳志豪主張應由
    高雄地檢署負賠償責任，應屬可採。
  (八)另高雄地檢署主張本件扣案證物於起訴後，既有移送法院為
    第一、二審之審判，並有將證物一併移送，且審判過程中依
    刑事訴訟法相關規定，應提示此證物，則第一、二審法院（
    即受告知人台灣高雄地方法院及台灣高等法院高雄分院）就
    系爭遊戲機台之毀損滅失，顯較高雄地檢署有密切關聯等語
    。然本件高雄地檢署於起訴並移送卷證至高雄地院時，其移
    送函即95年11月30日雄檢博宙95偵9280字第15774 號函係記
    載：證物（詳卷附贓證物清單），而所稱贓證物清單係指該
    偵查卷所附於95年3 月27日由高雄地檢署贓物庫收件之95檢
    總管字第4022號扣押物品清單，然依該清單所示並無系爭遊
    戲機台，僅有IC板及代幣等小型證物，亦有該清單在卷可稽
    ，並為兩造所不爭執，可見高雄地檢署在本案之卷證移送時
    ，並未將系爭遊戲機台一併移送，此項移送程序上之瑕疪，
    既係因高雄地檢署作業上之事由所致，縱法院審理時在證據
    資料之提示上，未能充分顯示此一證物之完整提示，但因該
    案被告就部分並未於訴訟程序為異議或質疑，應僅屬訴訟程
    序上得補正之瑕疪，高雄地檢署據為其不應就系爭遊戲機台
    負賠償責任之論據，尚難採信。
  (九)就損害賠金額之認定部分：
  (1)本件扣押之系爭遊戲機台，經原審送請高雄市遊藝場商業同
    業公會為鑑定結果，其鑑定方法為：「依循市場比較理論，
    依原審提供之遊戲機台之價格為基礎，並蒐集、訪查相關電
    子遊戲機台於價格日期即95年3 月24日之年折舊率為評估價
    值基礎，再進一步分析一般遊戲機台之經濟使用年期及遊戲
    機台設備市場使用接受程度，及依鑑定人之專業判斷，來推
    定其合理價格。」此有該鑑定報告在卷可稽，並經該報告之
    鑑定人薛信志於本院審理中證述屬實。參以該鑑定報告就購
    入日期與評估日期相差不滿半個月者以半個月計，超過半個
    月滿1 個月者，以1 個月計，並說明雖屬未滿1 個月之產品
    ，但因屬已使用之狀態，故仍依據已使用年數長短與市場訪
    查結果，考量加計3 ～6 個月之使用年數，藉以加速折舊，
    符合市場價位，且說明部分機台因原始設計及市場性因素，
    並無法將「IC板」及「不含IC板之機台」價格分別列出，另
    亦說明因無法確定系爭遊戲機台之原始購入日期，而以經濟
    部評鑑通過日期為原始取得日期，且說明因國內電子遊戲新
    機上市前，必須先送經濟部電子遊戲機評鑑委員會評鑑，待
    通過鑑才能於國內市場買賣營業，因此可以推定購買日期應
    在評鑑日期之後，更說明堪用及仍有市場接受之遊戲機台，
    其中古市場於第3 年後，並非依據每年折舊率同額降低，其
    會有減緩折舊率之情況產生，屬資產遞緩折舊之現象，本公
    會會考量遊戲機台之市場性，調整其折舊率，若屬「尚可」
    ，將第3 年後之折舊率以耐用年數7 年計算之，若屬「佳」
    ，將第3 年後之折舊率以耐用年數10年計算之，較符合合理
    市場價值水準，及說明部分機台已停產，中古機台已不流通
    ，市場接受度極差，中古市場價格折舊率頗大，本公會已採
    加速折舊方式評鑑等情，可見其評鑑之過程極為慎重，評鑑
    方法亦參酌各項市場資訊及客觀折舊標準。甚且，從其就各
    類機台之鑑定表中顯示，其鑑定時均向原生產或進口廠商查
    詢，並列明其陳述意見及評鑑基準，本院認此項鑑定結果，
    不僅具有其專業性，亦具有其客觀性及適當性，經與扣案機
    台各項情狀相核對結果，亦無不相符合或有矛盾之處，應可
    採為認定損害金額之參考依據。
  (2)至高雄地檢署質疑鑑定人並未向中古市場或網市場為訪查詢
    價，亦未能詳為查證能否將機台與IC板分別出售，故鑑定之
    數據並不合理，並認在折舊年限之計算上應以96年12月15日
    （即陳志豪聲請發還時）為計算基準。但如上述，本件鑑定
    時已參酌生產廠商及市場機制，並已就折舊年限部分為調整
    認定，以此類供營業使用之使用頻率及汰舊情況，並參酌鑑
    定人為該行業之專業人員，及在鑑定過程中已充分查詢原生
    產或進口廠商，且IC板部分亦分別說明可否與機台分開計價
    及單獨出售等情，應認高雄地檢署就上開數據不合理部分之
    質疑，並不足採。至折舊計算基準部分，鑑定人係以系爭遊
    戲機台遭扣押之95年3 月24日為基準，而高雄地檢署則認應
    以聲請發還之96年12月間計算。按損害賠償係賠償該物因毀
    損所減少之價額（民法第196 條參照），而系爭遊戲機台之
    毀損滅失係發生於扣押期間內，且此項扣押物在保管過程中
    ，因欠缺注意義務所生之賠償責任，既應由負保管責任者承
    擔，則計算其減少之價額自應以扣押時即保管責任開始時為
    認定基準較為適當，以符合風險分配之衡平。否則，若如高
    雄地檢署所述基準，本件如係7 年後始確定並聲請發還，豈
    非全部機台均可認已逾折舊年限而無殘值可言，陳志豪即因
    無損害而不得請求賠償，其不合理甚為明顯，故高雄地檢署
    此項主張，自難採信。
  (3)經查，就各項機台之損害價額部分，依鑑定報告所示為：「
    超悟空」4 台部分79,200元；「滿貫大亨」10台部分30,600
    元）；「超世紀賓果」2 台部分25,100元；「王牌七星」2
    台部分19,800元；「皇冠迷13」3 台部分19,700元；「海物
    語」2 台部分86,400元；「動物假期」2 台部分72,000元；
    「鬼武者」1 台部分43,200元；「大勝利」1 台部分52,200
    元；「賓果海盜」1 台部分57,000元；「愛麗絲」1 台部分
    61,750元；「水果宴會」部分216,000 元；「小黑人」2 台
    部分21,400元；「金龍鳳」2 台部分4,800 元；「新象王」
    1 台部分1,000 元；「金象王」1 台部分1,000 元；「戰象
    」1 台部分3,200 元；「魔法球」2 台部分4,200 元；「（
    魔術）小丑」2 台部分83,400元；「搖滾97」3 台部分已無
    殘值；「樂透之星」1 台部分5,600 元；「彩金雲（雪）豹
    」1 台部分4,700 元；「馬場大亨」1 台部分172,500 元；
    「北斗神拳」2 台部分41,200元。上開機台合計1,105,950
    元。上開鑑定結果，本院認屬合理及適當，已如前述，自可
    採為認定之證據資料。又陳志豪就損害額部分，僅請求1,05
    2,560 元，係在上開金額之範圍內，應屬有據。
  (4)又給付無確定期限者，債務人於債權人得請求給付時，經其
    催告而未為給付，自受催告時起，負遲延責任。其經債權人
    起訴而送達訴狀，或依督促程序送達支付命令，或為其他相
    類之行為者，與催告有同一之效力。前項催告定有期限者，
    債務人自期限屆滿時起負遲延責任。為民法第229 條第2 項
    、第3 項所明定。本件陳志豪雖係請求自向高雄地檢署請求
    協議並經該署收受之翌日即97年4 月9 日起算，但因協議為
    國家賠償之法定程序，且參酌上開條文係規定遲延責任自催
    告起算及起訴而送達書狀與催告有同一效力，故本件遲延利
    息應自起訴狀繕本送達翌日即97年8 月5 日起算，較為適當
    ，陳志豪請求在此範圍內之利息，應予准許，逾此部分之請
    求，不應准許。
七、陳志豪、戴沛育是否得請求因遭市警局搜索、扣押及逮捕所
    受之精神上之損害賠償及若得請求賠償時，其金額以若干為
    適當部分：
  (一)按「公務員於執行職務行使公權力時，因故意或過失不法侵
    害人民自由或權利者，國家應負損害賠償責任。」國家賠償
    法第2 條第2 項前段，定有明文。則就上開條文規定而言，
    國家賠償責任之構成，係以公務員於執行職務行使公權力時
    ，有故意或過失不法侵害人民之自由或權利為要件。而其中
    所謂「不法」係指公務員之行為明顯抵觸法律規定而言，若
    公務員之行為僅屬「不當」而無違法情事，即難認應成立國
    家賠償責任。然所謂行為「不法」與「不當」間之區別及如
    何為價值取捨，應斟酌公務員行使公權力時之客觀情狀，並
    其行使公權力之目的及所欲達成之公權力效果，在衡量行使
    公權力之必要及合理程度範圍內為整體考量，以審認其是否
    達到不法之程度。再按刑事偵防犯罪，為國家為確保社會安
    定及人民安全所必須行使公權力之範疇，此項公權力之行使
    ，目的在確保國家、社會及個人之權利或利益（即法益）不
    致受到他人之不法之侵害，具有其正當及合理性，但就行使
    此項公權力所衍生之偵防方法，即刑事訴訟法所規定之搜索
    、扣押、拘提、逮捕等對人身自由或財產所為強制處分，即
    應確實依照該法相關條文之規定為之，以符合其公權力行為
    與人身自由或財產權間保障之衡平，此從行政程序法第7 條
    有關行政行為之比例原則即「採取之方法應有助於目的之達
    成；有多種同樣能達成目的之方法時，應選擇對人民權益損
    害最少者；採取之方法所造成之損害不得與欲達成目的之利
    益顯失均衡」之規定可得佐證。再按人身自由為憲法第8 條
    所明文保障，依該條文第1 項前段所規定「人民身體之自由
    ，應予保障，除現行犯之逮捕由法律另定外，非經司法或警
    察機關依法定程序，不得逮捕拘禁」之意旨，明顯可知對人
    身自由之強制處分，應有明確之法律依據及符合法律要件，
    亦即非經由正當之法律程序，即不得逮捕拘禁，以保障人權
    中最基本之人身自由。而犯罪偵防固為維護及保障各類法益
    之必要手段，但仍應嚴格遵守法律所規定之正當程序，特別
    是逮捕拘禁人身自由部分，因其所為係涉及人權中最基本之
    人身自由，更應慎重，故其採行之手段應嚴守合法、正當之
    規範，以兼顧程序正義及人權保障，此從刑事訴訟法第158
    條之4 所稱「審酌人權保障及公共利益之均衡維護」等語，
    亦可得佐證。
  (二)經查，本件市警局所欲偵查之犯罪行為刑法第第266 條第1
    項前段及第268 條前、後段之賭博罪，為市警局移請高雄地
    檢署偵辦時所援引之犯罪條款，高雄地檢署於偵查終結後亦
    係以此條文提起公訴，有移送書及起訴書在卷可稽。而上開
    「賭博」條文所欲處罰者為侵害社會法益之犯罪行為，且賭
    博所使用之「賭具」為何，亦與賭博罪之成立無關，故陳志
    豪所經營之好康電子遊戲場所置放之電子機具遊樂場，縱經
    主管機關之經濟部許可，然亦非不得用於供賭博之賭具，則
    市警局所屬員警持法院核發之搜索票前往搜索時，雖得以此
    項電動玩具機具有可能使用為與客戶賭博之賭具，但仍應有
    明確之證據可供佐證確有用於賭博行為，始可認定。又現行
    犯之逮捕，既係藉由強制力以達到拘禁人身自由之效果，自
    應依刑事訴訟法第88條及第88條之1 之各款要件為之，此即
    上開憲法條文所稱之正當法律程序，並應為判斷行使公權力
    是否有不依照此規定之依據。
  (三)本件市警局所屬之員警於上開時地為搜索時，其認定好康電
    子遊戲場有利用上開機具與不特定之顧客賭博之嫌疑，係以
    「前往該處打玩電子遊戲機之客戶林聯昌於贏得代幣並補差
    價後，向該店店員葉政隴換取金戒子1 只，並由戴沛育持金
    戒子交由葉政隴轉交林聯昌，葉政隴並向林聯昌表示可持往
    銀樓轉賣取得現金」等情，而懷疑林聯昌之目的並非金飾而
    係變賣金飾所可換得之金錢，並進而認定好康電子遊戲場有
    涉嫌賭博行為，故將戴沛育以賭博罪之現行犯逮捕，並將系
    爭遊戲機等物品為扣押。然依上所述，本件為偵查賭博犯罪
    ，其成立要件為雙方間有以賭具為財物之輸贏，而電子遊戲
    場提供價值2,000 元以下之金飾供客戶取得兌換之獎品，並
    不違反經濟部之規定，有經部之函文在卷可稽，並為檢警機
    關所明確知悉，則市警局若欲認定好康電子遊戲場有從事賭
    博之犯罪行為，即應就其有利用該金飾為現金轉換工具之情
    事再為查證，並取得有此項犯罪行為之證據資料後（例如在
    林聯昌前往銀樓兌換時查扣得其本意即為用以取得現金之證
    據，或由銀樓取得與遊戲場間有藉此換取現金或買回金飾之
    證據，此部分即為嗣後法院以不能證明犯罪而為無罪判決之
    理由），再依現行犯之相關規定斟酌處理（或在此之前僅先
    以函送方式處理）。此偵查技巧及搜證方法若責由市警局為
    之，雖增加其偵搜犯罪之困難及成本，但相較於若無具體明
    確之事證，即採行現行犯逮捕之偵防模式，明顯較能維護正
    當法律程序及人權保障。
  (四)再從刑事訴訟法第88條所稱現行犯之要件，係指「犯罪在實
    施中或實施後即時發覺者」及「被追呼為犯罪人者；因持有
    兇器、贓物或其他物件、或於身體、衣服等處露有犯罪痕跡
    ，顯可疑為犯罪人者」而言。而本件市警局之認定依據，僅
    係以客戶林聯昌與店員葉政隴間之對話及金飾、系爭遊戲機
    台等物品為據，而系爭遊戲機台及金飾等在形式上均為該電
    子遊戲場可持有之合法物品，並非即可採為犯罪行為之證據
    。另林聯昌及葉政隴間之對話，並不足以認定即有買回金飾
    或假藉金飾以換取現金之合意，自無從認已符合刑事訴訟法
    第88條所稱之現行犯之要件，則市警局所屬員警未依上開法
    律規定之要件，即以現行犯之方式將戴沛育逮捕並移送高雄
    地檢署偵辦（此有解送人犯報告書在卷可稽，高雄地檢署偵
    訊後即讓戴沛育離去，未為任何具保或責付等處分）。本院
    經再三斟酌此項偵查技巧及搜證方法之疏失，並戴沛育之人
    身自由遭拘禁約16小時（市警局於3 月24日上午1 時10分逮
    捕，檢察官訊畢時間則為同日下午5 時13分，見移送書及偵
    訊筆錄），認就人身自由之保障應高於偵查技巧，且本件為
    賭博犯罪之保護法益及偵查當時並無其他任何跡象顯示員警
    若未能及時逮捕之急迫性等情，可認已符合國家賠償法所規
    定之過失及不法之要件，而應由市警局基於機關權責負損害
    賠責任。
  (五)市警局雖陳稱本件在檢察署及法院之偵審過程中均未曾質疑
    逮捕過程之合法性，應可佐證本件逮捕程序並無瑕疪，況依
    上開林聯昌與葉政隴之對話及金飾等物品之證據，應可認定
    有賭博現行犯之嫌疑等語。然查，本件偵審過程主要係就公
    訴人所提出之證據是否足以證明賭博罪之成立為審理，並未
    就逮捕程序是否合法為調查，此項在偵審過程中未經調查判
    斷之情事，自不得採為市警局有利之認定。另上開對話及證
    物，就本件而言，並不足以認定已達現行犯之法定要件，業
    如前述，則市警局此部分抗辯，即難採信。
  (六)又就戴沛育請求賠償金額部分，本院斟酌本件為偵查技巧及
    搜證方法與人身自由間之權益衡量及價值取捨，而人權（人
    身自由）之保障為普世價值，此拘禁部分與個人資產多寡或
    教育程度高低無關，故此部分僅斟酌本件上述侵害原因事實
    、受害法益及受拘禁之期間，並參酌相同人身自由遭拘禁情
    狀之冤獄賠償係以每日3,000 元至5,000 元折算（冤獄賠償
    法第3 條參照）等情事，而就拘禁以外所衍生精神上之不安
    及害怕並名譽上所可能受到之損害部分，則斟酌本件被逮捕
    期時間為深夜1 時左右，其為已婚及高職畢業之職業婦女（
    66年次），雖有相當之社會經驗，但仍屬未曾經歷過警偵程
    序之一般國民（並無任何前科資料），受逮捕當時為好康電
    子遊戲場之店員，在此項拘禁期間所可能產生之精神上壓力
    等情狀，而認戴沛育請求之精神慰撫金以10萬元為適當，其
    利息部分，如上所述，亦應自起訴狀繕本送達翌日即97年8
    月5 日起算，較為適當。戴沛育請求在此範圍內之金額，應
    予准許，逾此部分之請求，不應准許。
  (七)至陳志豪部分，因其並非依現行犯之方式逮捕，而係以函送
    方式移請高雄地檢署偵辦，為兩造所不爭執，且有移送書在
    卷可稽，則陳志豪並無因現行犯之逮捕而受有人身自由之侵
    害，應可認定。至陳志豪主張其經營之電子遊戲場為合法經
    營之商號，竟遭市警局所屬員警以有涉嫌賭博為由進行搜索
    ，並以犯逮捕店員及扣押系爭遊戲機台等物品，對其名譽顯
    有侵害，即得請求非財產上之損害賠償等語。然查，本件市
    警局員所屬員警係因有民眾檢舉及查訪後，認有賭博之犯罪
    嫌疑而經檢察官許後，聲請法院核發搜索票前往搜索，其搜
    索程序尚難認有何違法或不依法定程序之處。而本件在進行
    搜索過程中，因林聯昌與葉政隴間之對話，致員警認有假藉
    金飾以換取金錢之嫌疑，乃以現行犯之方式將戴沛育逮捕及
    扣押系爭遊戲機台等物品。雖就戴沛育以現行犯逮捕部分，
    基於人身自由之保障高於犯罪偵防，故應嚴守正當法律程序
    之價值取捨，而認有逾越法律規定之範圍，並認已符合國家
    賠償之要件，但就搜索及扣押部分，則仍認依上開對話內容
    ，就一般偵查經驗法則而言，已可認有犯罪嫌疑而可再續行
    查證之程度（即前述在偵查技巧及搜證方法上之改善，而此
    僅係在說明檢警偵防犯罪方面之論述，並不表示本院係認陳
    志豪等有賭博罪嫌，併予說明），並認員警在基此認知下所
    為之扣押及移送，尚未逾越偵查犯罪所需必要之程度（但如
    能更精緻及謹慎些則更佳），故就此部分之搜索及扣押程序
    ，尚難認已達國家賠償法所稱之不法要件，則陳志豪據以主
    張請求賠償，尚難准許。
八、陳志豪得否請求市警局及高雄市政府賠償遭扣押及停業處分
    所受之損害及若得請求賠償時，其金額應為若干部分：
  (一)按經營遊藝場業者，不得有賭博行為，違反者，除處罰鍰外
    並令其停業，為89年2 月3 日公布施行之電子遊戲場管理條
    例第17條第1 項第6 及第條31前段所明定。則依該條例規定
    ，停業處分係以有賭博行為為要件，如無該賭博情事存在，
    既不符合停業之要件，即不得為停業之處分。又國家賠償法
    第2 條規定公務員於執行職務行使公權力時，因故意或過失
    不法侵害人民自由或權利者，國家應負損害賠償責任，所謂
    不法，除指公務員之行為並無法律或命令之依據外，如法律
    或命令已明文規定其要件而不依據該要件為行為時，基於保
    障人民權益之考量，亦應認屬不法之範疇。
  (二)經查，陳志豪經營之好康電子遊戲場固有於95年3 月24日經
    市警局認定有涉嫌利用電動玩具從事賭博之情形，且經檢察
    官於95年12月1 日以95年偵字10415 號起訴書以涉犯賭博罪
    嫌向法院提起公訴，高雄市政府（承辦單位為所屬建設局）
    並經市警局之函知，而於95年5 月30日以有違反上開電子遊
    戲場管理條例對陳志豪為行政處分命其停業6 個月，然刑事
    責任部分業經法院判決無罪確定等情，為兩造所不執，已如
    前述。又停業處分既應以有賭博為前提要件，而陳志豪既經
    判決確認並無賭博情事，則高雄市政府所為停業處分，應可
    認定為有過失不法侵害陳志豪之權利。
  (三)高雄市政府雖以其係依經濟部95年8 月15日經商字第095024
    24750 號函記載：「查電子遊藝場業管理條例第31條前段規
    定：違反第17條第1 項第6 款規定者（即涉及賭博等行為）
    ，處負責人新台幣50萬元以上250 萬元以下罰鍰，並令其停
    業。電子遊戲場既經警察查獲賭博行為，主管機關即應依前
    開規定命令停業」及同部95年9 月6 日經商字第0950212516
    0 號函：「按電子遊戲場業管理條例第17、31條（涉及賭博
    、妨害風化或其它犯罪行為）之業者），有關停業處分之基
    準點部分：針對上開條文之執行，本部89年6 月1 日經商字
    第89208706號函：‧‧‧以經檢察機關起訴時，主管機關自
    可依第31條前段規定予以行政處罰，其中所稱經檢察機關起
    訴時係供主管之機關裁量時之參考，若電子遊戲場業者其營
    業場所經查獲涉及賭博行為，經移送檢察機關偵辦後尚未起
    訴前，若違法事證已臻具體明確，自得於賭博行為尚未起訴
    前，裁處業者令其停業一定期間之處分」之函釋，認其係依
    上述經濟部函文，並參酌好康電子遊戲場員工葉政隴在客人
    林聯昌兌換金戒指時，曾告知得至銀樓兌換現金，而基於合
    理判斷認定有賭博行為，可見並非全無所據，自難認其有何
    過失等語抗辯。但查上開停業分所為之時期即95年5 月30日
    ，檢察官尚未提起公訴（95年12月1 日提起公訴），且上開
    經濟部函文均在本件停業處分後所發，可見高雄市政府係自
    行認定陳志豪有賭博情事，而非參酌檢察官之起訴為認定依
    據，而依其命令停業之函文上所載，係依市警局新興分局95
    年3 月31日之函文辦理，則依其為停業處分之時點及認定依
    據觀之，高雄市政府顯係以市警局之函文為停業處分之唯一
    依據。惟查，高雄市政府既為停業處分之主管機關，對是否
    有符合停業之要件即應自行調查認定，警察機關之移送資料
    僅足供認定事實有無之參考，而非可採為完全之準據，況依
    警察局之移送資料所示，陳志豪係堅決否認有賭博情事，則
    高雄市政府在未經調查陳志豪確有從事賭博行為之情況下，
    即逕為停業之處分，自屬有過失，尚難以依警察局函送資料
    形式上即可認定陳志豪確有賭博情事，而為無過失之論據。
    至有無違規經營事實之認定，固屬行政權限審酌之事項，而
    行政行為失當，亦不即係公務員有職務上之侵權行為，但本
    件高雄市政若能依行政職權就是否涉及賭博情事踐行適當之
    調查程序（諸如就現有得審酌是否採行停業處分之資料，通
    知陳志豪到場或以書狀說明後，再斟酌認定而為處分），而
    非全以市警局之函送資料為唯一依據，自可認其已踐行調查
    程序，而屬依職權所為之認定，並歸入行政職權行使裁量之
    範疇，以避免行政處分未依法定程序處理之疏失（行政程序
    法第39條及第102 條以下參照），此從上開經濟部函文中記
    載「若違法事證已臻具體明確」可證在認定賭博情事時應有
    適當之調查程序，故高雄市政府此部分抗辯，就本件處置過
    程而言，本院尚難為其有利之認定。
  (四)按國家賠償法第5 條規定，國家損害賠償有適用民法之規定
    。而依民法第216 條規定，損害賠償之範圍包括所受損害及
    所失利益，且依通常情形或依已定之計劃、設備或其他特別
    情事，可得預期之利益，視為所失利益。又陳志豪在遭本件
    停業前，係持續經營好康電子遊戲場，可見其若未遭停業處
    分，應可持續經營並獲取利潤，應已符合上述「依通常情形
    或依已定之計劃、設備或其他特別情事，可得預期之利益，
    視為所失利益」之要件。又陳志豪就主張之損害賠範圍，係
    以每月營業額所生之淨利為計算依據，並主張其在遭停業處
    分前之94年1 ～3 月、94年4 ～6 月及94年7 ～9 月間，依
    財政部高雄市國稅局核定之銷售額，每3 個月均有1,036,80
    0 元即每月有345,600 元之銷售額，並據以繳納營業稅，而
    以財政部核定之95度營利事業各業同業利潤標準所示，電動
    玩具店之淨利率為20 %，則其每月所受營業損失為69,120元
    ，並提出繳稅單據及同業利潤標準為證。本院認該營業稅係
    以陳志豪經營之情形，經稅捐機關核定後，為繳納稅款之準
    據，雖可採為認定營業額之參酌依據，但陳志豪在警詢時曾
    自陳每日營業額約為5,000 元（即每月約15萬元），與上開
    營業稅繳納情形不同，且上開營業稅資料上所記載之營業金
    額每月均相同，顯係稅捐機關與納稅義務人為避免逐項查核
    營情形之困擾所為之權宜查核數據，與實際營額間尚難認完
    全相符，經參酌陳志豪於警詢時所為之上開陳述及民事訴訟
    法第222 條第2 項「當事人已證明受有損害而不能證明其數
    額或證明顯有重大困難者，法院應審酌一切情況，依所得心
    證定其數額。」之規定，本院認此項營業額部分應以每月25
    萬元計算，較為適當。則以此數額依上述同業利潤20% 核算
    結果，每月之淨利即所受損失應為5 萬元。另停業處分既造
    成陳志豪縱有機台亦無法營業之結果，則系爭戲機台雖遭扣
    押，但仍非不得在可以繼續營業之情形下，另行租用或購買
    機台供經營使用，故仍准此段期間之損失，併予說明。
  (五)至陳志豪雖請求合計19個月即自95年3 月24日（系爭遊戲機
    台被扣押之日）至96年10月25日（二審判決無罪確定日）之
    損失。但高雄市政府僅命其停業6 個月，陳志豪無法營業所
    受損失應僅在此遭停業之6 個月期間而已，在停業期滿後既
    得開始營業，自非高雄市政府所應負賠償責任之範圍，則其
    請求此期間無法營業所受之損失，即難准許。故高雄市政府
    應賠償之金額應為300,000 元（計算式：50,000×6 ＝300,
    000 ），其利息部分，如上所述，亦應自起訴狀繕本送達翌
    日即97年8 月5 日起算，較為適當。陳志豪請求在此範圍內
    之金額，應予准許，逾此部分之請求，不應准許。
  (六)陳志豪雖另主張其有在此期間有支出房屋租金92萬元及員工
    薪資142,000 元，亦得一併請求賠償。但此房租及薪資為經
    營上所必需支出之費用及成本，而陳志豪既已請求營業淨利
    之損失，即同時應承擔此部分之費用及成本支出，否則，即
    形同可獲取利潤而不需負擔成本，並不合理，故陳志豪此部
    分請求，即屬無據，不應准許。
  (七)另陳志豪雖主張市警局不法扣押系爭遊戲機台，並函知高雄
    市政府查獲賭博情事，致陳志豪遭受停業處分，且在停業期
    滿後仍無從使用系爭遊戲機台營業，亦應就上述各項請求之
    損害負賠償責任等語。然查，停業處分係高雄市政府依其職
    權由所屬建設局所為，且建設局亦應有自行調查審酌之權限
    ，故停業處分顯非市警局所能決定，自不應由其承擔此部分
    責任。而系爭遊戲機台之扣押程序並無不法，業如前述，自
    難據為得請求市警局賠償之論據，況如前所述，市警局並非
    扣押物之保管權責單位（應由高雄地檢署負保管責任），自
    亦無從由其負責。另房租及薪資部分均不得請求，已如前述
    ，故陳志豪請求市警局賠償此部分之損失，亦難准許。
九、又本件就依國家賠償法之法律關係，既為一部勝訴之判決，
    就另本於侵權行為關係為請求部分，即無再為審酌之實益，
    且依民法第186 條之規定，亦應優先適用國家賠償法之規定
    ，故陳志豪、戴沛育另本於侵權行為法律關係為請求依據部
    分，亦無從准許，併予說明。
十、綜上所述，本件就系爭遊戲機台之損害責任部分，應由高雄
    地檢署負責賠償，其金額為1,052,560 元之本息。就以現行
    犯逮捕戴沛育部分，應由市警局負賠償任，其金額為10萬元
    之本息。就停業損失部分，則應由高雄市政府負賠償責任，
    其金額為30萬元之本息。至陳志豪請求因搜索致名譽損害部
    分，戴沛育請求金額逾上開應准許範圍部分，陳志豪請求停
    業損逾上開應准許範圍部分，均無理由，不應准許。從而，
    陳志豪、戴沛育本於國家賠償法之法律關係，請求高雄地檢
    署給付之金額在1,052,560 元及自起訴狀繕本送達翌日即97
    年8 月5 日起至清償日止，按年息5%計算利息之範圍內；請
    求高雄市政府給付之金額在30萬元及自起訴狀繕本送達翌日
    即97年8 月5 日起至清償日止，按年息5%計算利息之範圍內
    ；戴沛育請求市警局給付之金額在10萬元及自起訴狀繕本送
    達翌日即97年8 月5 日起至清償日止，按年息5%計算利息之
    範圍內，均有理由，應予准許。至逾上開應准許範圍部分，
    均無理由，不應准許。原審就上開應准許，駁回陳志豪請求
    高雄市政府賠償30萬元本息及駁回戴沛育請求市警局賠償10
    萬元本息，尚有未洽。陳志豪、戴沛育上訴意旨就此部分，
    指摘原判決不當，求予廢棄，為有理由，應由本院予以廢棄
    ，並改判如主文第2 、3 項所示。至原審駁回陳志豪、戴沛
    育其餘請求部分（含假執行之聲請），理由雖與本院不同，
    但結論仍屬相同。上訴意旨就此部分，指摘原判決不當，求
    予廢棄，為無理由，應予駁回。至原審就上開應准許部分，
    命高雄地檢署給付並酌定相當之擔保金額為假執行及免為假
    執行之宣告，並無違誤。高雄地檢署上訴意旨就此部分，指
    摘原判決不當，求予廢棄，為無理由，應予駁回。又本件命
    高雄地檢署、市警局及高雄市政府給付之金額，因合計未逾
    150 萬元，依民事訴訟法第466 條第1 項規定，屬不得上訴
    至第三審之案件，一經本院判決即告確定，故無宣告假執行
    及免為假執行之必要，併予說明。
十一、據上論結：本件陳志豪、戴沛育之上訴，為一部有理由，一
    部無理由，高雄地檢署之上訴為無理由，依民事訴訟法第45
    0 條、第449 條第1 項、第2 項、第79條、第85條第1 項但
    書，判決如主文。

中    華    民    國    99    年    9     月    14    日
                            民事第一庭
                                審判長法官  黃金石
                                法      官  林健彥
                                法      官  林紀元
以上正本證明與原本無異。
陳志豪部分如對本判決上訴，須於判決送達後20日內向本院提出
上訴狀，其未表明上訴理由者，應於上訴後20日內向本院提出上
訴理由書（均須按他造當事人之人數附繕本）。上訴時應提出委
任律師或具有律師資格之人之委任狀，並依附註條文規定辦理。
如委任律師提起上訴者，應一併繳納上訴審裁判費。
其餘當事人部分不得上訴。
中    華    民    國    99    年    9     月    14    日
                                書  記  官  吳華榮
附註：
民事訴訟法第466 條之1 ：
對於第二審判決上訴，上訴人應委任律師為訴訟代理人，但上訴
人或其法定代理人具有律師資格者，不在此限。
上訴人之配偶、三親等內之血親、二親等內之姻親，或上訴人為
法人、中央或地方機關時，其所屬專任人員具有律師資格並經法
院認適當者，亦得為第三審訴訟代理人。
第1 項但書及第2 項情形，應於提起上訴或委任時釋明之。

司法院資訊處製作；財團法人民間司法改革基金會備份。
